ACORDAO-COMPLETO-2433646

ACÓRDÃO 12274/2020 ATA 39/2020 - SEGUNDA CÂMARA

VISTOS, relatados e discutidos estes autos da Tomada de Contas Especial instaurada pelo Fundo Nacional de Saúde - FNS tendo por fundamento a aplicação irregular dos recursos do Sistema Único de Saúde - SUS no âmbito do Programa Farmácia Popular do Brasil - Aqui Tem Farmácia Popular - PFPB, no período de março de 2014 a dezembro de 2015.    
        ACORDAM os Ministros do Tribunal de Contas da União, reunidos em Sessão da 2ª Câmara, ante as razões expostas pelo Relator, em: 
        9.1. excluir da presente relação processual a empresa individual Paula Jamila da Costa Nunes; 
        9.2. nos termos dos arts. 1º, inciso I, 16, inciso III, alíneas b e c, e 19, caput, da Lei 8.443/1992, julgar irregulares as contas da Sra. Paula Jamila da Costa Nunes, condenando-a ao pagamento das quantias abaixo discriminadas, com a fixação do prazo de 15 (quinze) dias, a contar da notificação, para comprovar, perante o Tribunal (artigo 214, inciso III, alínea a, do Regimento Interno/TCU) , o recolhimento da dívida ao Fundo Nacional de Saúde, atualizada monetariamente e acrescida dos juros de mora, calculados a partir das datas indicadas até a data do efetivo recolhimento, nos termos da legislação em vigor:  
	DATA  
	VALOR (R$) 

	31/03/2014
	      133,46 

	16/04/2014
	      209,50 

	13/05/2014
	        13,77 

	30/05/2014
	      455,90 

	02/06/2014
	      819,20 

	02/06/2014
	        19,20 

	04/07/2014
	   1.803,72 

	31/07/2014
	   3.765,60 

	31/07/2014
	        27,60 

	01/08/2014
	   3.341,25 

	01/08/2014
	        13,46 

	09/09/2014
	   9.683,57 

	09/09/2014
	        49,00 

	02/10/2014
	   6.232,40 

	02/10/2014
	          9,60 

	03/10/2014
	   4.838,13 

	03/10/2014
	        44,20 

	03/11/2014
	 10.797,92 

	03/11/2014
	          4,80 

	28/11/2014
	   8.600,39 

	28/11/2014
	      223,09 

	14/01/2015
	   9.636,98 

	14/01/2015
	        60,26 

	09/02/2015
	   7.395,30 

	09/02/2015
	        14,40 

	10/02/2015
	   6.083,64 

	10/02/2015
	        13,77 

	03/03/2015
	   5.120,79 

	03/03/2015
	        13,77 

	04/03/2015
	   6.296,90 

	04/03/2015
	        79,20 

	02/04/2015
	   9.880,87 

	02/04/2015
	        13,77 

	02/04/2015
	        53,63 

	05/05/2015
	 11.931,36 

	05/05/2015
	      155,37 

	05/05/2015
	        13,77 

	12/06/2015
	 10.161,19 

	12/06/2015
	        16,80 

	12/06/2015
	        13,77 

	12/06/2015
	        25,56 

	07/07/2015
	   5.454,80 

	07/07/2015
	        22,80 

	08/07/2015
	   5.147,90 

	08/07/2015
	        25,56 

	05/08/2015
	 10.657,77 

	05/08/2015
	          3,60 

	31/08/2015
	 10.121,64 

	31/08/2015
	        72,00 

	14/10/2015
	   5.774,00 

	14/10/2015
	        19,20 

	15/10/2015
	   3.502,96 

	30/10/2015
	   1.609,20 

	30/10/2015
	        75,30 

	05/11/2015
	   2.272,05 

	05/11/2015
	        40,19 

	18/12/2015
	   4.470,05 

	18/12/2015
	      182,85 

        9.3. aplicar à Sra. Paula Jamila da Costa Nunes a multa prevista nos arts. 19, caput, e 57 da Lei 8.443/1992, no valor de R$ 22.000,00 (vinte e dois mil reais) , fixando-lhe o prazo de 15 (quinze) dias, a contar da notificação, para que comprove, perante este Tribunal (art. 214, inciso III, alínea a, do Regimento Interno/TCU) , o recolhimento da referida importância aos cofres do Tesouro Nacional, atualizada monetariamente desde a data do presente Acórdão até a do efetivo recolhimento, se for paga após o vencimento, na forma da legislação em vigor;
        9.4. autorizar, caso requerido, nos termos do art. 26 da Lei 8.443/1992, c/c o art. 217 do Regimento Interno/TCU, o parcelamento das dívidas em até 36 (trinta e seis) parcelas mensais e sucessivas, sobre as quais incidirão os correspondentes acréscimos legais (débito: atualização monetária e juros de mora, multa: atualização monetária) , esclarecendo à responsável que a falta de pagamento de qualquer parcela importará no vencimento antecipado do saldo devedor, sem prejuízo das demais medidas legais;
        9.5. autorizar, desde logo,  com base no art. 28, inciso II, da Lei 8.443/1992, a cobrança judicial das dívidas, caso não atendida a notificação; 
        9.6. encaminhar cópia deste Acórdão à Procuradoria da República no Estado do Rio Grande do Sul, com fulcro no § 7° do art. 209 do Regimento Interno/TCU, para a adoção das medidas que entender cabíveis, bem como ao Fundo Nacional de Saúde, para ciência.

Tomada de Contas Especial instaurada pelo Fundo Nacional de Saúde tendo por fundamento a aplicação irregular dos recursos do Sistema Único de Saúde no âmbito do Programa Farmácia Popular do Brasil  Aqui Tem Farmácia Popular, no período de março de 2014 a dezembro de 2015.

Segunda Câmara

Fundo Nacional de Saúde - FNS.

3. Responsáveis: Paula Jamila da Costa Nunes (XXX.058.010-XX) e Paula Jamila da Costa Nunes - Empresária Individual (17.277.102/0001-51).

13.1. Ministros presentes: Ana Arraes (Presidente), Aroldo Cedraz e Raimundo Carreiro.
13.2. Ministro-Substituto convocado: André Luís de Carvalho.
13.3. Ministro-Substituto presente: Marcos Bemquerer Costa (Relator).

MARCOS BEMQUERER

Trata-se da Tomada de Contas Especial instaurada pelo Fundo Nacional de Saúde - FNS, em desfavor da Sra. Paula Jamila da Costa Nunes e da empresa individual Paula Jamila da Costa Nunes, tendo por fundamento a aplicação irregular dos recursos do Sistema Único de Saúde - SUS no âmbito do Programa Farmácia Popular do Brasil - Aqui Tem Farmácia Popular - PFPB, no período de março de 2014 a dezembro de 2015. 
2.	Transcrevo, a seguir, com os devidos ajustes de forma, a instrução da Secretaria de Controle Externo de Tomada de Contas Especial - Secex/TCE, por meio da qual o presente feito é analisado (peça 36) : 
"HISTÓRICO
2. O Programa Farmácia Popular do Brasil - PFPB foi instituído pela Lei 10.858, de 13/4/2004, regulamentado pelo Decreto 5.090, de 20/5/2004, para cumprir uma das principais diretrizes da Política Nacional de Assistência Farmacêutica: dar à população o acesso a medicamentos considerados essenciais, utilizando ou não o Sistema Único de Saúde (SUS) .
3. As farmácias e drogarias que participam do Programa Farmácia Popular do Brasil estão sujeitas à legislação que regulamenta a matéria, notadamente, além da Lei e do Decreto acima citados, de portarias do Ministério da Saúde. No caso presente, cita-se a PRT 971/GM/MS, de 15/5/2012, posteriormente revogada pela PRT 111/GM/MS, de 28/1/2016. Registra-se que as normas do Gabinete do Ministro da Saúde, que haviam sido publicadas no período de 1990 até 28 de setembro de 2017, foram consolidadas em seis Portarias de Consolidação (PRC) . Dessa forma, a Portaria nº 111/2016 foi revogada e teve seu texto consolidado na Portaria de Consolidação nº 5, de 28/9/2017, Seção III, Anexo LXXVII, que passou a regulamentar o Programa Farmácia Popular a partir dessa data.
4. A presente TCE se originou de constatações do Departamento Nacional de Auditoria do SUS (Denasus) em auditoria realizada em dezembro de 2016 com a finalidade de avaliar a execução do Programa Farmácia Popular do Brasil junto à Drogaria Nunes Vieira - Paula Jamila da Costa Nunes - ME, abrangendo o período de março/2014 a dezembro/2015, com foco no cumprimento das normas estabelecidas pela Portaria 971/MS/GM, de 15/5/2012, vigente à época, que [dispunha] sobre o Programa Farmácia Popular do Brasil.
5. De acordo com o Relatório de Auditoria 16.962 e seus anexos (peças 14-18) , foram constatadas irregularidades que representavam R$ 167.518,73 à época. 
6. [Consoante] (...) as constatações do Denasus, o estabelecimento comercial executou ações do Programa Farmácia Popular do Brasil em desacordo com as normas estabelecidas pelo Ministério da Saúde (peça 14, p. 15) :
a) registro de dispensação de medicamentos e correlatos, sem a comprovação das aquisições por meio de notas fiscais, no valor original de R$ 166.198,44;
b) irregularidades em cupons fiscais e prescrições médicas, no valor original de R$ 1.249,97;
c) registro de dispensações de medicamentos e/ou correlatos em nome de pessoas falecidas, no valor original de R$ 70,32.
7. O detalhamento do débito realizado pelo Denasus consta da peça 14, p. 15-35.
8. Diante das constatações o Denasus deu oportunidade de defesa aos responsáveis, em obediência aos princípios constitucionais que asseguram o direito ao contraditório e à ampla defesa, como demonstram as notificações expedidas em 02/01/2017 (peça 12, p. 1) . Conforme cita o Relatório de Auditoria 16.962, de 08/02/2017, os responsáveis apresentaram justificativas que não lograram afastar as irregularidades (peça 14, p. 5-13) .
9. Superada a fase de defesa administrativa, foram emitidas notificações de cobrança pela Secretaria Executiva do FNS aos responsáveis, em ofícios emitidos em 21 e 28/02/2018 (peça 12, p. 8-11) . Constam dos autos os avisos que comprovam o recebimento das comunicações (peça 2, p. 5-6) .
10. Assim, o motivo que levou à instauração da presente Tomada de Contas Especial está materializado no prejuízo causado pelo referido estabelecimento comercial ao Programa Farmácia Popular do Brasil, no valor histórico de R$ 167.518,73, no período compreendido entre março/2014 e dezembro/2015, tendo em vista irregularidades que contrariaram as normas vigentes à época, especialmente a Portaria 971/GM/MS de 15/5/2012, frente às constatações apontadas no Relatório de Auditoria 16.962 do Denasus (peça 14, p. 5-35) e consolidadas na Matriz de Responsabilização acostada pelo órgão instaurador (peça 19, p. 1-3) .
11. Com base no Relatório de Auditoria do Denasus e com fundamento na IN/TCU 71/2012, alterada pela IN/TCU 76/2016 e DN/TCU 155/2016, o Fundo Nacional de Saúde autorizou a instauração de Tomada de Contas Especial (peça 6) .
12. O Relatório Completo do Tomador de Contas Especial 128/2018 (peça 20) registra a apuração dos fatos, a quantificação do dano, bem como a identificação dos responsáveis, nos termos do art. 2º da IN TCU 71/2012.
13. Registra, ainda, que foi dada oportunidade de defesa aos responsáveis, conforme as notificações relacionadas no item '5' do relatório do tomador, expedidas visando à regularização das contas e o ressarcimento do dano (peça 20, p. 4-5) . Conforme item '6' do mesmo relatório, os responsáveis apresentaram justificativas após a emissão do Relatório de Auditoria (peça 20, p. 5) .
14. Com base nas informações do Relatório Completo do Tomador de Contas Especial 128/2018 (peça 20) , os débitos associados às irregularidades são aqueles constantes do Relatório de Auditoria 16.962 do Denasus e seus anexos (peças 14-18) , listados no item 9 desta instrução.
15. Por fim, o tomador de contas concluiu pela responsabilização da empresa Paula Jamila Costa Nunes - ME solidariamente com a Sra. Paula Jamila Costa Nunes, quantificando-se o débito no valor de R$ 226.269,19, atualizado em 25/05/2018 (peça 20) . A inscrição em conta de responsabilidade, no SIAFI, foi efetuada mediante a Nota de Lançamento de Sistema 2018NS026574, de 25/05/2018 (peça 8, p. 3) .
16. Uma vez concluída a TCE no âmbito do Fundo Nacional de Saúde, foi remetida ao Ministério da Transparência e Controladoria-Geral da União [que produziu] o Relatório de Auditoria 529/2019 do Controle Interno (peça 21) retratando as questões relatadas no Relatório de Tomada de Contas Especial.
17. Diante disso, a Secretaria de Controle Interno certificou a irregularidade das contas (peça 22) , acompanhado do parecer do dirigente do órgão de controle interno (peça 23) , tendo o Ministro de Estado da Saúde, Sr. Luiz Henrique Mandetta, registrado o conhecimento das conclusões daquele órgão de controle interno (peça 24) .
18. A presente tomada de contas especial foi autuada no TCU em 26/07/2019, dando início à fase externa da TCE. No âmbito do TCU foi realizada a análise que culminou com a instrução da peça 26, com a proposta de citação da responsável, a qual contou com a anuência do titular da unidade técnica. As citações foram realizadas conforme competência delegada pelo relator, Ministro-Substituto Marcos Bemquerer, nos termos do ofício à peça 30.
ANÁLISE DOS PRESSUPOSTOS DE PROCEDIBILIDADE DA IN/TCU 71/2012
Prejuízo ao Contraditório e Ampla Defesa
19. Verifica-se que não há prejuízo ao contraditório e ampla defesa, uma vez que não houve o transcurso de mais de dez anos desde o fato gerador sem que tenha havido a notificação dos responsáveis pela autoridade administrativa federal competente (art. 6º, inciso II, c/c art. 19 da IN/TCU 71/2012, modificada pela IN/TCU 76/2016) , pois os recursos transferidos e as despesas impugnadas referem-se aos exercícios de 2014 e 2015, e os responsáveis foram notificados sobre as irregularidades pela autoridade administrativa competente conforme descrito no Relatório Completo do Tomador de Contas Especial 218/2018 (peça 20) .
Valor de Constituição da TCE
20. Verifica-se, também, que o valor atualizado do débito apurado (sem juros) em 1/1/2017 é de R$ 192.087,27, portanto superior ao limite mínimo de R$ 100.000,00, na forma estabelecida conforme os arts. 6º, inciso I, e 19 da IN/TCU 71/2012, modificada pela IN/TCU 76/2016.
VERIFICAÇÃO DA EXISTÊNCIA DE OUTROS DÉBITOS
21. Em atenção ao comando contido no item 9.4 do Acórdão 1772/2017-TCU-Plenário, de relatoria do Exmo. Ministro-Substituto Augusto Sherman Cavalcanti, e em atendimento ao disposto no art. 6º, § 1º, da Instrução Normativa TCU 71/2012, informa-se que não foi constatada a existência de outros débitos imputáveis aos responsáveis arrolados nestes autos em demais processos em tramitação no Tribunal. 
EXAME TÉCNICO
Esgotamento da via administrativa do Ministério da Saúde para ressarcimento do dano
22. Preliminarmente, oportuno consignar que, nos termos do art. 23, § 1º, do Decreto 7.827/2012, que regulamenta a Lei Complementar 141/2012, e item 9.3.5.2 do Acórdão 1072/2017-TCU-Plenário (Relator Min. Bruno Dantas) , foram esgotadas, na via administrativa de controle interno do Ministério da Saúde, as medidas para ressarcimento do dano, conforme notificações aos responsáveis constantes da peça 11 e listadas no relatório do tomador de contas (peça 20, p. 4-5) .
Irregularidades geradoras de dano ao erário
23. Conforme se extrai da situação sintetizada na seção 'Histórico' desta instrução, o tomador de contas identificou como ilícito gerador do dano as seguintes irregularidades:
Ocorrência 1: registro de dispensação de medicamentos e correlatos, sem a comprovação das aquisições por meio de notas fiscais.
Valor histórico: R$ 166.198,44.
Dispositivos violados: Portaria MS/GM nº 971/2012, art. 23, parágrafos 2º e 3º, art. 39 e art. 40, inciso I.
Responsáveis: Paula Jamila da Costa Nunes - ME (CNPJ 17.277.102/0001-51) e Sra. Paula Jamila da Costa Nunes (CPF XXX.058.010-XX) , na condição de empresária individual.
Condutas: faturar e receber irregularmente recursos oriundos do Programa Farmácia Popular do Brasil sem a devida comprovação das aquisições por meio das notas fiscais dos medicamentos dispensados no âmbito do programa.
Evidência: Constatações 464600 e 464602, Relatório do Denasus 16962 (peça 14, p. 15-35) .
b) Ocorrência 2: irregularidades em cupons fiscais e prescrições médicas.
Valor histórico: R$ 1.249,97.
Dispositivos violados: Portaria MS/GM n° 971/2012, arts. 21, 23, 24 e 28.
Responsáveis: Paula Jamila da Costa Nunes - ME (CNPJ 17.277.102/0001-51) e Sra. Paula Jamila da Costa Nunes (CPF XXX.058.010-XX) , na condição de empresária individual.
Condutas: faturar e receber irregularmente recursos oriundos do Programa Farmácia Popular do Brasil sem a comprovação do atendimento dos requisitos legais de dispensações de medicamentos no âmbito do programa.
Evidência: Constatações 464605 e 464607, Relatório do Denasus 16962 (peça 14, p. 15-35) .
c) Ocorrência 3: registro de dispensações de medicamentos e/ou correlatos em nome de pessoas falecidas;
Valor histórico: R$ 70,32.
Dispositivos violados: Portaria MS/GM n° 971/2012, arts. 21 e 23.
Responsáveis: Paula Jamila da Costa Nunes - ME (CNPJ 17.277.102/0001-51) e Sra. Paula Jamila da Costa Nunes (CPF XXX.058.010-XX) , na condição de empresária individual.
Condutas: faturar e receber irregularmente recursos oriundos do Programa Farmácia Popular do Brasil sem a comprovação do atendimento dos requisitos legais de dispensações de medicamentos no âmbito do programa.
Evidência: Constatação 464604, Relatório do Denasus 16962 (peça 14, p. 15-35) .
24. Ressalte-se que todas as ocorrências se referem à deficiência na gestão de recursos e/ou dispensações de medicamentos no âmbito do Programa Farmácia Popular do Brasil (PFPB) , como descrito no Relatório de Auditoria 16962 (peça 14) do Departamento Nacional de Auditoria do SUS (Denasus) .
Responsabilização da Pessoa Física dos Empresários Individuais, Sócios e Dirigentes dos Estabelecimentos Comerciais e Individualização das Condutas
25. Em pesquisa à base de dados de Acórdãos do TCU, localizam-se diversos processos julgados referentes ao Programa Farmácia Popular do Brasil que já tiveram acórdãos publicados, entre os quais os TCs Processo 002.874/2014-8, Processo 003.274/2013-6 e Processo 030.027/2017-9. Nesses processos foi considerada a responsabilização solidária do representante legal e da empresa, não se vislumbrando motivo para entendimento diverso.
26. Em raciocínio convergente, embora não se veja de pronto no arcabouço jurídico estabelecido para o Programa Farmácia Popular do Brasil condições inequívocas para o enquadramento in totum [do Enunciado 286 da Súmula de Jurisprudência do TCU], quando a pessoa jurídica de direito privado responde solidariamente com seus administradores pelos danos causados ao erário na aplicação desses recursos, entende-se cabível invocar aquele entendimento considerando uma situação fática e continuada, amparada em seguidas portarias e concertações com as farmácias participantes, caracterizando uma ação pública, com recursos públicos a elas transferidos.
27. Em julgado mais recente (Acórdão 5259/2018-TCU-1ª Câmara, relator Ministro Vital do Rêgo, proferido no TC Processo 030.027/2017-9) , os posicionamentos da unidade técnica, do Ministério Público Junto ao TCU e do Relator foram uníssonos por considerar o caráter convenial conferido às avenças firmadas com farmácias e drogarias privadas pelo Programa Farmácia Popular do Brasil, o que corrobora a citação da pessoa jurídica em solidariedade com a pessoa física dos seus administradores. Cita-se trecho do Voto condutor do referido Acórdão:
'Com relação à matéria de fato, como bem ressaltou o MPTCU, a norma que instituiu o PFPB (art. 2º, inciso II, da Portaria 184/2011, sucedido pelo art. 2º, inciso II, Portaria 111/2016) atribuiu ao programa, expressamente, a natureza de convênio, por meio do qual é outorgado ao particular (farmácia ou drogaria integrante da rede privada) a gestão de recursos públicos. Assim, ao assumir voluntariamente o múnus público de gestão de recursos do PFPB, o particular se submete à obrigação de prestar contas, conforme disposto no artigo 70, parágrafo único, da Constituição, e, eventual responsabilização em caso mau uso dos recursos geridos, consoante dispõe o artigo 71, inciso II, da CF/1988.
Nesse contexto, compartilho o entendimento do MPTCU, no sentido de que, ao se considerar a gestão de recursos públicos no âmbito de uma pessoa jurídica de direito privado, as decisões das pessoas naturais administradoras dessa pessoa jurídica determinam a destinação a ser dada àqueles recursos públicos. Isso faz com que, além da pessoa jurídica, também seus administradores sejam obrigados, pessoalmente, a comprovar a regular aplicação dos recursos públicos submetidos às suas decisões, a exemplo do que deliberou esta Corte no Acórdão 8969/2016-TCU-Segunda Câmara (Rel. Min. Raimundo Carreiro) .'
28. Tal entendimento se aplica integralmente nos casos em que o estabelecimento comercial farmacêutico é uma Sociedade Limitada (Ltda.) , devendo ser chamados aos autos a pessoa jurídica em solidariedade com as pessoas físicas dos sócios-administradores, com suas responsabilidades restritas aos períodos de administração, bem como nos casos de Empresa Individual de Responsabilidade Limitada (Eireli) , [em que devem ser citadas] a pessoa jurídica em solidariedade com a pessoa física do dirigente.
29. Há também os casos de farmácias e drogarias estabelecidas sob a natureza jurídica de empresário individual, onde a pessoa física (empresário) responde por todos os atos, fatos, direitos e obrigações decorrentes da atividade empresarial desempenhada, inclusive com seu patrimônio pessoal. Nesse caso não há personalidade jurídica de direito privado. Os empresários individuais se equiparam a pessoa jurídica apenas para fins fiscais, nos termos do art. 2º do Decreto-Lei 1.706, de 23 de outubro de 1979.
30. Nesses casos, não há que se falar da aplicação [do Enunciado 286 da Súmula de Jurisprudência do TCU], tampouco da desconsideração da personalidade jurídica, pois está claro que não há pessoa jurídica nessa relação, bastando então constar da relação de responsáveis dos autos a pessoa física do empresário individual. 
31. Nesse sentido, já se manifestou esta Corte de Contas, no Acórdão 2737/2013-TCU-Plenário, da relatoria do Ministro-Substituto Augusto Sherman Cavalcanti:
'14. Como consta da manifestação do Secretário da Serur, o empresário é pessoa física, titular da empresa, e, no caso de empresário individual não há personalidade jurídica diversa, 'logo, não há que se falar em pessoa jurídica, mas, apenas, em pessoa física.'
15. Nesse sentido, conforme consignado nos Acórdão 1563/2012-TCU-Plenário, 1870/2010 - Primeira Câmara e 615/2008 - Segunda Câmara, a empresa individual não tem personalidade diversa e separada do titular, constituindo uma única pessoa e um único patrimônio.'
32. O caso concreto tratado nesta TCE envolve empresário individual, a Sra. Paula Jamila da Costa Nunes. Ressalte-se que a análise levada a efeito na instrução inicial pugnou pela exclusão da relação processual da firma registrada na Receita Federal do Brasil sob o CNPJ 17.277.102/0001-51, por não ser uma pessoa jurídica. Contudo, em consonância com o entendimento do Exmo. Ministro Vital do Rego no voto condutor do Acórdão 4508/2020-TCU-Primeira Câmara, posiciona-se, desta feita, por manter o referido CNPJ na base de dados destes autos, devendo no encaminhamento de julgamento e eventuais cominações de débito informar o CNPJ ao lado do CPF do empresário individual, de forma a  possibilitar a ampliação da busca pelos bens na fase de execução, sem que seja preciso condenar a empresa individual que não possui personalidade jurídica.
33. Considerando os ilícitos acima identificados, a imputação de responsabilidade atende aos pressupostos estabelecidos na jurisprudência desta Corte de Contas. Com efeito, há elementos para individualizar as condutas, o nexo de causalidade entre estas e as irregularidades geradoras do dano e está caracterizada a atuação, no mínimo culposa, dos responsáveis, conforme resumido na matriz de responsabilização anexa a esta instrução e demonstrado na descrição das ocorrências listadas no tópico retro 'Irregularidades Geradoras de Dano ao Erário'.
34. Na seara do Direito Financeiro, é cediço que cabe ao responsável (neste caso, o estabelecimento comercial e seus administradores) demonstrar, por meio da documentação exigida nos normativos do PFPB, a boa e regular aplicação dos recursos públicos federais geridos no âmbito do referido programa, ainda que tais recursos financeiros lhes tenham sido repassados posteriormente à dispensação dos medicamentos, pois fora feito com base nas informações prestadas pelo estabelecimento comercial farmacêutico à luz das exigências previamente estabelecidas e aceitas pelo ente privado. 
35. Cabia às pessoas aqui responsabilizadas comprovar, por meio de documentos hábeis (notas fiscais de entrada, receitas médicas, cupons vinculados, cupons fiscais etc.) , que as dispensações de medicamentos respeitaram os normativos do programa.
36. Em razão das irregularidades apontadas encontrarem-se devidamente demonstradas no relatório da auditoria realizada pelo Denasus (peça 14, anexos às peças 15 a 18) , a responsável foi citada para apresentar alegações de defesa e/ou recolher o valor total do débito quantificado a ela atribuído.
37. Após pronunciamento da unidade (peça 28) a citação da responsável Paula Jamila da Costa Nunes foi realizada por meio do Ofício 14683/2019-TCU/Seproc, de 10/12/2019 (peça 30, AR à peça 32) , conforme atesta o Despacho de Conclusão de Comunicações Processuais (peça 35) . 
Prescrição da Pretensão Punitiva
38. Vale ressaltar que a pretensão punitiva do TCU, conforme Acórdão 1441/2016-TCU-Plenário, Relator: Benjamin Zymler, que uniformizou a jurisprudência acerca dessa questão, subordina-se ao prazo geral de prescrição indicado no art. 205 do Código Civil, que é de dez anos, contado da data de ocorrência da irregularidade sancionada, nos termos do art. 189 do Código Civil, sendo este prazo interrompido pelo ato que ordenar a citação, a audiência ou a oitiva dos responsáveis.
39. No caso em exame, não ocorreu a prescrição, uma vez que as irregularidades sancionadas ocorreram entre 2014 e 2015, tendo o ato ordinatório da citação ocorrido em 09/12/2019 (pronunciamento da unidade, peça 28) .
Análise das Citações
40. A responsável Paula Jamila da Costa Nunes tomou ciência do ofício que lhe foi remetido, tendo apresentado tempestivamente suas alegações de defesa (peça 33) e anexo (peça 34) , por meio de procurador legalmente constituído.
ANÁLISE DAS ALEGAÇÕES DE DEFESA APRESENTADAS
41. A responsável foi ouvida em decorrência da irregularidade descrita no item 23 acima.
42. Preliminarmente, após discorrer brevemente acerca da auditoria realizada e das irregularidades apontadas pelo Denasus, requer a anulação do procedimento de tomada de contas especial alegando a prescrição da pretensão punitiva.
43. Segundo a defesa do responsável, a instauração da tomada de contas especial deveria ter ocorrido no prazo máximo de 180 dias, conforme o disposto no § 1º do art. 4º da IN TCU 71/2012, e que 'esse prazo deve ser contado, no caso em que os elementos constantes das contas apresentadas não permitirem a conclusão de que a aplicação dos recursos observou as normas pertinentes e/ou atingiu os fins colimados, da data-limite para análise da prestação de contas'.
44. Ainda segundo a defesa, o relatório de auditoria data de 08/02/2017 e somente em 07/05/2018 é que o Fundo Nacional da Saúde autorizou a instauração da Tomada de Contas Especial referente à auditoria realizada. E que, 'considerando que no relatório da auditoria a prestação de contas já havia sido analisada, isso significa que a data limite para a análise já havia sido ultrapassada'.
45. Conclui afirmando que 'sendo assim, seguindo as diretrizes do art. 4º da Instrução Normativa, o processo de Tomada de Contas Especial deveria ser instaurado até a data de 07/08/2017, exatos 180 dias após a data do relatório da auditoria', tendo a instauração se dado em apenas 07/05/2018. 
Análise
46. A defesa do responsável labora em equívoco ao afirmar que houve a prescrição da pretensão punitiva em razão da instauração da tomada de contas especial em prazo superior aos 180 dias fixado pela norma, a IN 71/2012, vigente à época.
47. A prescrição da pretensão punitiva, no âmbito do TCU, subordina-se ao prazo geral de prescrição disposto na Lei 10.406/2002 (Código Civil) , qual seja, de dez anos, contado a partir da data da ocorrência da irregularidade, e interrompe-se pelo ato que ordena a citação, a audiência ou a oitiva da parte. No caso dos presentes autos, as irregularidades imputadas à responsável ocorreram entre 2014 e 2015, tendo o ato ordinatório de citação se realizado em 09/12/2019, conforme já mencionado no item 40 acima, acerca da prescrição da pretensão punitiva.
48. Além disso, mesmo que se reconhecesse a prescrição da pretensão punitiva, o que não é o caso, não implicaria o afastamento do débito, porquanto as ações de ressarcimento movidas pelo Estado contra os agentes causadores de danos ao erário são imprescritíveis, nos termos do art. 37, § 5º, da Constituição Federal e [do Enunciado 282 da Súmula de Jurisprudência do TCU]. Esse entendimento não se alterou, mesmo após o julgamento no Supremo Tribunal Federal, no RE 636.886, o qual fixou, com repercussão geral, que é prescritível a pretensão de ressarcimento ao erário fundada em decisão deste Tribunal:
'Claramente, o Recurso Extraordinário sob enfoque tratou de prescrição que ocorreu na fase de execução judicial do acórdão condenatório desta Corte de Contas, e não da prescrição da pretensão de ressarcimento associada a processo de controle externo'. Voto do Ministro Raimundo Carreiro no Acórdão 6589/2020-TCU-Segunda Câmara.
49. Por fim, o ponto principal da alegação diz respeito à instauração tardia da Tomada de Contas Especial. O fato de a autoridade administrativa não ter cumprido o prazo definido na IN/TCU 71/2012 não lhe beneficia. Esse é o entendimento desta Corte de Contas:
'A inobservância do prazo regulamentar para instauração de Tomada de Contas Especial não gera preclusão em benefício do responsável, tampouco afastamento ou cancelamento da dívida. O prazo destina-se à autoridade administrativa competente para abertura do processo, a fim de lhe afastar a possibilidade de responsabilização solidária pelo débito, caso deixe de proceder à instauração.' Enunciado, Acórdão 10046/2018-2ªCâmara, Relator Ministro-Substituto Marcos Bemquerer (grifos nossos) 
50. Assim, não há como acatar a preliminar arguida pela defesa do responsável.
51. Quanto ao mérito, o defendente assevera que 'a proprietária, Sra. Paula Jamila adquiriu as medicações e entregou aos usuários do programa, somente por falta de orientação e informação, que na época não se precaveu das notas fiscais, jamais agindo de má-fé, sequer havendo algum prejuízo ao Erário Público'.
52. Afirma não vislumbrar justiça numa condenação 'somente por não ter apresentado as notas fiscais de compra, uma vez que a mercadoria foi entregue e confirmada pelos adquirentes'. E que 'as mercadorias foram compradas, pagas e entregues aos destinatários do programa' e, portanto, não há que se falar em prejuízo ao erário.
53. Para a defesa da responsável 'não obstante não ter apresentado as notas fiscais, não pode o ente público exigir/cobrar esse valor o qual não obteve prejuízo, pois os medicamentos foram adquiridos e entregues para suas finalidades, o que a própria auditoria confirmou'.
54. Em seguida, o defendente repisa as justificativas apresentadas anteriormente à equipe de auditoria do Denasus, em relação às irregularidades. Essas justificativas não foram afastadas pela equipe de auditoria do Denasus.
Análise
55. Dentro do conjunto de irregularidades atribuídas à responsável, a principal delas, a falta de apresentação das notas fiscais, relativas às aquisições de medicamentos dispensados no âmbito do Programa Farmácia Popular do Brasil, constitui mais de 99% do débito total imputado.
56. No tocante à essas notas fiscais, a defesa da responsável traz apenas meras alegações, no sentido de que adquiriu os medicamentos, sem, entretanto, carrear aos autos qualquer documento probatório dessas aquisições. De ressaltar ainda que, quanto às outras duas irregularidades, de menor monta, não houve qualquer menção nas alegações de defesa apresentadas.
57. No momento de realização da auditoria do Denasus, estava em vigência a Portaria 971 do Ministério da Saúde, que dispunha especificamente acerca do Programa Farmácia Popular do Brasil. Sobre as aquisições de medicamentos, havia determinação expressa dirigida às farmácias integrantes do programa:
'Art. 23. Para a comercialização e a dispensação dos medicamentos e/ou correlatos no âmbito do PFPB, as farmácias e drogarias devem obrigatoriamente observar as seguintes condições:
 (...) 
§ 2º Caberá às farmácias e drogarias manter por um prazo de 5 (cinco) anos para apresentação, sempre que necessário, as notas fiscais de aquisição de medicamentos e/ou correlatos do PFPB junto aos fornecedores, com arquivamento de 2 (duas) cópias, uma em meio físico e outra em meio magnético e/ou arquivo digitalizado, no próprio estabelecimento. (grifo nosso) 
58. Assim, não há como afastar as irregularidades, mantendo-se o débito imputado quando da auditoria do Denasus.
59. Ao final, requer que, caso se entenda pela 'condenação em valores, que seja aplicada uma multa em valor justo, muito inferior ao que está sendo cobrado, somente pela mera infração da não apresentação das notas fiscais, e que seja fixado valor irrisório de multa por mera irregularidade na apresentação das notas fiscais'.
60. Requer, por derradeiro, 'a dispensa de TCE por (ser de) valor inferior ao mínimo estipulado na lei', razão pela qual reivindica a anulação do presente processo, conforme prevê 6º, inciso I, da IN 76/2016.
Análise
61. Ao que parece, a defesa do responsável confunde valor de multa com valor de ressarcimento. O que está sendo cobrado é débito, dano ao erário, distinto da aplicação de eventual multa.
62. Quanto à dispensa de instauração de Tomada de Contas Especial, verifica-se que o débito apurado, atualizado em 1º/1/2017, é de R$ 192.087,27, portanto superior ao limite mínimo de R$ 100.000,00, na forma estabelecida conforme os arts. 6º, inciso I, e 19 da IN/TCU 71/2012, modificada pela IN/TCU 76/2016, não cabendo, portanto, a dispensa [pleiteada]. 
CONCLUSÃO
63. As questões preliminares arguidas nas alegações de defesa não merecem prosperar, visto que não guardam correlação com as regras gerais processuais aplicadas aos processos de controle externo no âmbito desta Corte de Contas.
64. Quanto ao mérito, a defesa da responsável se reduziu a meras alegações, sem qualquer elemento probatório que pudesse servir para elidir as irregularidades imputadas.
65. Por conseguinte, em face da análise promovida (itens 42 a 63) , propõe-se rejeitar as alegações de defesa apresentadas pela responsável Paula Jamila da Costa Nunes, uma vez que não foram suficientes para afastar as irregularidades a ela atribuída, e, não tendo sido constatada a boa-fé da responsável, desde logo, julgar irregulares as presentes contas, além da aplicação da multa do art. 57 da Lei 8.443/1992.
66. Dessa forma, mantém-se sem alteração a matriz de responsabilização anexa à instrução de citação, à peça 26, p. 11."
3.	Com base em tais considerações, a unidade especializada, em uníssono, apresentou a seguinte proposta de mérito (peças 36, pp. 9/11, 37 e 38) :
I) rejeitar as alegações de defesa apresentadas pela responsável Paula Jamila da Costa Nunes; 
II) julgar irregulares as contas de Paula Jamila da Costa Nunes (CPF XXX.058.010-XX, CNPJ 17.277.102/0001-51) com fundamento nos arts. 1º, inciso I, 16, inciso III, alíneas 'b' e 'c', 19, caput, e 23, inciso III, da Lei 8.443/1992, c/c os arts. 1º, inciso I, 209, incisos II e III, 210 e 214, inciso III, do Regimento Interno/TCU, condenando-a ao pagamento das importâncias a seguir especificadas e fixando-lhe o prazo de 15 (quinze) dias para que comprove perante este Tribunal, em respeito ao art. 214, inciso III, alínea 'a', do RI/TCU, o recolhimento da dívida aos cofres do Fundo Nacional de Saúde/FNS, atualizada monetariamente e acrescida dos juros de mora calculados a partir das datas indicadas até a data do efetivo recolhimento e com  o abatimento dos valores acaso já satisfeitos, nos termos da legislação vigente:
	DATA  
	VALOR (R$) 

	31/03/2014
	      133,46 

	16/04/2014
	      209,50 

	13/05/2014
	        13,77 

	30/05/2014
	      455,90 

	02/06/2014
	      819,20 

	02/06/2014
	        19,20 

	04/07/2014
	   1.803,72 

	31/07/2014
	   3.765,60 

	31/07/2014
	        27,60 

	01/08/2014
	   3.341,25 

	01/08/2014
	        13,46 

	09/09/2014
	   9.683,57 

	09/09/2014
	        49,00 

	02/10/2014
	   6.232,40 

	02/10/2014
	          9,60 

	03/10/2014
	   4.838,13 

	03/10/2014
	        44,20 

	03/11/2014
	 10.797,92 

	03/11/2014
	          4,80 

	28/11/2014
	   8.600,39 

	28/11/2014
	      223,09 

	14/01/2015
	   9.636,98 

	14/01/2015
	        60,26 

	09/02/2015
	   7.395,30 

	09/02/2015
	        14,40 

	10/02/2015
	   6.083,64 

	10/02/2015
	        13,77 

	03/03/2015
	   5.120,79 

	03/03/2015
	        13,77 

	04/03/2015
	   6.296,90 

	04/03/2015
	        79,20 

	02/04/2015
	   9.880,87 

	02/04/2015
	        13,77 

	02/04/2015
	        53,63 

	05/05/2015
	 11.931,36 

	05/05/2015
	      155,37 

	05/05/2015
	        13,77 

	12/06/2015
	 10.161,19 

	12/06/2015
	        16,80 

	12/06/2015
	        13,77 

	12/06/2015
	        25,56 

	07/07/2015
	   5.454,80 

	07/07/2015
	        22,80 

	08/07/2015
	   5.147,90 

	08/07/2015
	        25,56 

	05/08/2015
	 10.657,77 

	05/08/2015
	          3,60 

	31/08/2015
	 10.121,64 

	31/08/2015
	        72,00 

	14/10/2015
	   5.774,00 

	14/10/2015
	        19,20 

	15/10/2015
	   3.502,96 

	30/10/2015
	   1.609,20 

	30/10/2015
	        75,30 

	05/11/2015
	   2.272,05 

	05/11/2015
	        40,19 

	18/12/2015
	   4.470,05 

	18/12/2015
	      182,85 

III) aplicar, com fundamento no art. 57 da Lei 8.443/1992 c/c o art. 267 do RI/TCU, multa à Paula Jamila da Costa Nunes (CPF XXX.058.010-XX) , fixando o prazo de 15 dias, a partir da notificação, para que, nos termos do art. 214, inciso III, alínea 'a', do Regimento Interno/TCU, comprove perante este Tribunal o recolhimento aos cofres do Tesouro Nacional do valor atualizado monetariamente desde a data do acórdão até a data do efetivo recolhimento, se for pago após o vencimento, na forma da legislação em vigor; 
IV) autorizar, desde logo, a cobrança judicial da dívida, caso não atendidas as notificações, nos termos do art. 28, inciso II, da Lei 8.443/1992 c/c o art. 219, inciso II, do Regimento Interno/TCU;
V) autorizar, desde logo, caso seja do interesse do responsável, com fundamento no art. 26 da Lei 8.443/1992 c/c o art. 217 do RI/TCU, o parcelamento da dívida em até 36 (trinta e seis) parcelas mensais e consecutivas, fixando-se o vencimento da primeira parcela em quinze dias, a contar do recebimento da notificação, e os das demais a cada 30 dias, devendo incidir sobre cada valor mensal os correspondentes acréscimos legais, na forma prevista na legislação em vigor, bem como esclarecer à responsável que, em caso de parcelamento da dívida, a falta de comprovação do recolhimento de qualquer parcela importará no vencimento antecipado do saldo devedor, nos termos do art. 26, parágrafo único, da Lei 8.443/1992 c/c o art. 217, § 2º, do Regimento Interno/TCU;
VI) encaminhar cópia do acórdão ao Procurador-Chefe da Procuradoria da República no Rio Grande do Sul, nos termos do § 3º do art. 16 da Lei 8.443/1992 c/c o § 7º do art. 209 do RI/TCU, para adoção das medidas que entender cabíveis, comunicando-o de que o voto e o relatório da deliberação podem ser consultados no endereço www.tcu.gov.br/acordaos."
4.	O Parquet especializado, em parecer da lavra do Procurador Rodrigo Medeiros de Lima, anuiu à proposta da Secex/TCE (peça 39) .
		É o Relatório.

Procurador Rodrigo Medeiros de Lima.

TOMADA DE CONTAS ESPECIAL. PROGRAMA FARMÁCIA POPULAR DO BRASIL - AQUI TEM FARMÁCIA POPULAR. NATUREZA CONVENIAL. DISPENSAÇÃO DE MEDICAMENTOS E CORRELATOS EM DESACORDO COM AS NORMAS REGENTES DO PROGRAMA. CITAÇÃO. DESNECESSIDADE DE CITAÇÃO DA EMPRESA INDIVIDUAL. REJEIÇÃO DA DEFESA APRESENTADA. CONTAS IRREGULARES. DÉBITO. MULTA. 1) Julgam-se irregulares as contas e em débito o responsável, com aplicação de multa, em função da não comprovação da boa e regular aplicação dos recursos objeto do Programa Farmácia Popular do Brasil - Aqui Tem Farmácia Popular. 2) O ônus de comprovar a regularidade da integral aplicação dos recursos públicos ao objeto ajustado compete ao gestor, por meio de documentação idônea, que demonstre, de forma efetiva, os gastos efetuados e o nexo de causalidade entre as despesas realizadas e a verba federal. 3) A modalidade Aqui Tem Farmácia Popular do Programa Farmácia Popular do Brasil - PFPB possui natureza convenial, o que implica a responsabilidade dos partícipes em prestar contas a este Tribunal. 4) Caso a farmácia ou drogaria participante do Programa Farmácia do Brasil - Aqui Tem Farmácia Popular seja constituída sob a forma de empresário individual, cabe à pessoa física responder por eventual dano, uma vez que, em tal configuração, a firma não tem personalidade diversa daquela do titular. 5) No âmbito do Programa Farmácia Popular do Brasil - Aqui Tem Farmácia Popular, a dispensação de medicamentos e/ou correlatos sem notas fiscais comprovando a sua aquisição afronta dispositivos da Portaria GM/MS 971/2012, nos termos da jurisprudência deste Tribunal.

TOMADA DE CONTAS ESPECIAL (TCE)

Secretaria de Controle Externo de Tomada de Contas Especial - Secex/TCE.

Em exame a Tomada de Contas Especial instaurada pelo Fundo Nacional de Saúde - FNS, em desfavor da Sra. Paula Jamila da Costa Nunes e da empresa individual Paula Jamila da Costa Nunes, tendo por fundamento a aplicação irregular dos recursos do Sistema Único de Saúde - SUS no âmbito do Programa Farmácia Popular do Brasil - Aqui Tem Farmácia Popular - PFPB, no período de março de 2014 a dezembro de 2015, ocasionando prejuízo de R$ 167.518,73 àquela entidade.
2.	As irregularidades objeto deste processo foram constatadas pelo Departamento Nacional de Auditoria do Sistema Único de Saúde - Denasus em fiscalização realizada no mês de dezembro de 2016, cujo escopo foi avaliar a execução do Programa Farmácia Popular do Brasil junto à empresa Paula Jamila da Costa Nunes - ME, no período março de 2014 a dezembro de 2015, com foco no cumprimento das normas estabelecidas pelas Portarias GM/MS 184/2011 e 971/2012, as quais dispõem sobre aquele Programa.
3.	O Denasus apontou as seguintes impropriedades (peças 14/17) : i) registro da dispensação de medicamentos e/ou correlatos sem notas fiscais que comprovassem a aquisição, contrariando o disposto nos arts. 23, 39 e 40 da Portaria GM/MS 971/2012 (R$ 166.198,44) ; ii) registro da dispensação de medicamentos e/ou correlatos em nome de pessoas falecidas, contrariando o disposto nos arts. 21 e 23 da Portaria GM/MS 971/2012 (R$ 70,32) ; e iii) irregularidades em cupons fiscais e prescrições médicas (R$ 1.249,97) . 
4.	Em face das ocorrências, o Denasus instaurou a presente Tomada de Contas Especial, quantificando o débito em R$ 167.518,73 e imputando-o à firma Paula Jamila Costa Nunes - Empresária Individual, em solidariedade com a Sra. Paula Jamila Costa Nunes (peça 20) . 
5.	No âmbito deste Tribunal, a Secex/TCE instruiu os autos e, com base em delegação de competência deste Relator, efetuou a citação, somente da Sra. Paula Jamila Costa Nunes pelo débito de R$ 167.518,73 (peças 30 e 32) .
6.	Carreadas ao processo as respectivas alegações de defesa, apresentadas por meio de representante legal, a unidade especializada, após analisá-las, propôs, sinteticamente: i) julgar irregulares as contas da Sra. Paula Jamila Costa Nunes, imputando-se-lhe o débito apurado; ii) aplicar à responsável a multa pecuniária insculpida no art. 57 da Lei 8.443/1992; e iii) remeter cópia do Acórdão que sobrevier ao Ministério Público da União. 
7.	O Parquet especializado, em parecer da lavra do Procurador Rodrigo Medeiros de Lima, anuiu à proposta da Secex/TCE. 
II
8. 	O PFPB, cujo objetivo é oferecer à população o acesso a medicamentos considerados essenciais, de modo a diminuir o custo dos remédios no orçamento familiar, foi criado pela Lei 10.858/2004, e regulamentado pelo Decreto 5.090/2004.
9.	Inicialmente, o programa funcionava por meio de parceria com governos estaduais, prefeituras e instituições públicas, por intermédio da implantação de unidades próprias para o fornecimento dos remédios, sendo a Fundação Oswaldo Cruz - Fiocruz a responsável por operacionalizá-lo, mediante a execução de ações inerentes a¿ aquisição, estocagem e distribuição dos medicamentos. 
10.	No ano de 2006, o Ministério da Saúde - MS tornou possível a utilização da rede privada do comércio varejista de produtos farmacêuticos para o fornecimento de remédios no âmbito do PFPB, inciativa que foi denominada de "Aqui Tem Farmácia Popular".
11.	Nesse sentido, as farmácias e drogarias (de forma sintética, a diferença entre ambas reside no fato de as farmácias poderem manipular medicamentos, ao passo que as drogarias são estabelecimentos de dispensação de remédios) que aderem ao PFPB fornecem aos cidadãos, de forma gratuita, medicamentos para o tratamento da hipertensão, diabetes e asma. 
12.	Também são disponibilizados à população, com até 90% de desconto, medicamentos para a rinite, dislipidemia, doença de Parkinson, osteoporose, glaucoma, anticoncepcionais e fraldas geriátricas. Para cada venda realizada, o Ministério da Saúde reembolsa o comerciante de acordo com a tabela de referência de preços elaborada e disponibilizada em sítio eletrônico daquele órgão (http://portalms.saude.gov.br/acoes-e-programas/farmacia-popular/legislacao) .
13.	No ano de 2017, foi extinta a rede própria de fornecimento de medicamentos do PFPB, passando a iniciativa "Aqui Tem Farmácia Popular" - unicamente integrada pela rede privada - a ser o canal exclusivo para a obtenção de remédios no âmbito do Programa Farmácia Popular do Brasil.
14.	Nos termos do art. 10 da Portaria GM/MS 971/2012, vigente à época dos fatos, podem participar do PFPB Aqui Tem Farmácia Popular as farmácias e drogarias que atenderem aos critérios: i) requerimento e termo de adesão assinados pelo representante legal da empresa; ii) ficha cadastral preenchida; iii) inscrição no Cadastro Nacional de Pessoas Jurídicas - CNPJ; iv) registro na Junta Comercial; v) autorização para funcionamento emitida pela Agência Nacional de Vigilância Sanitária - Anvisa; vi) situação de regularidade com a Previdência Social; vii) farmacêutico responsável técnico com Certificado de Regularidade Técnica válido e emitido pelo Conselho Regional de Farmácia; viii) disponibilidade de equipamento eletrônico habilitado a emitir cupom fiscal e vinculado para o processamento das operações eletrônicas do Programa, assim como de sistema de gerenciamento eletrônico capaz de realizar requisições eletrônicas, por meio de interface web; e ix) pessoal treinado para atuar no programa, de acordo com as normas e procedimentos estabelecidos.
15.	Após a entrega da documentação e aprovação do Ministério da Saúde, os estabelecimentos da rede privada são autorizados a dispensarem os medicamentos subsidiados pelo PFPB mediante o fornecimento de login e senha de acesso ao Sistema Eletrônico de Autorizações - SEA.
16.	A sistemática de dispensação dos medicamentos ocorre pela apresentação no estabelecimento credenciado, por parte do cidadão interessado, do documento de identificação que contenha o número do Cadastro da Pessoa Física - CPF e da receita médica. 
17.	De posse de tais documentos, o comerciante credenciado, no momento da transação, acessa o Sistema Eletrônico de Autorização do MS e insere, dentre outros dados, o nome do paciente, o CPF, o nome do medicamento e a quantidade prescrita, o número da inscrição do médico no Conselho Regional de Medicina - CRM, a data de expedição da receita e o código de barras EAN do remédio que será dispensado.
18.	Feita a inserção dos dados, o SEA calcula automaticamente o montante que será pago pelo Fundo Nacional de Saúde - FNS e o valor remanescente, o qual, se existente, deve ser pago pelo cliente no momento da compra. 
19.	Estando os dados corretos, o SEA gera a Autorização para Dispensação do Medicamento - ADM, evento que possibilita o depósito na conta da empresa privada das vendas subsidiadas pela União.
20.	Cumpre destacar que a modalidade Aqui Tem Farmácia Popular do PFPB tem natureza convenial, conforme dispõe a Portaria GM/MS 184/2011, e as normas que a sucederam, como a Portaria GM/MS 971/2012, a Portaria GM/MS 111/2016 e a Portaria de Consolidação GM/MS 5/2017, bem como a jurisprudência desta Corte (Acórdão 5259/2018-TCU-Primeira Câmara, relator ministro Vital do Rego) .
III
21. 	Como mencionei alhures, o Fundo Nacional de Saúde responsabilizou a Sra. Paula Jamila da Costa Nunes e a empresa individual Paula Jamila da Costa Nunes (nome fantasia Drogaria Nunes Vieira) pelo dano em foco. 
22.	A Secex/TCE, na instrução inicial destes autos, entendeu pertinente realizar a citação apenas da Sra. Paula Jamila da Costa Nunes (peça 30) e não da empresa de mesmo nome, cuja natureza jurídica é a de empresário individual. 
23.	A responsabilização levada a efeito pela unidade especializada está em alinho à jurisprudência desta Corte, no sentido de que, ao assinar o termo de adesão, a pessoa jurídica participante do "Aqui Tem Farmácia Popular" assume a responsabilidade de bem executar o programa, podendo os seus sócios serem arrolados também como responsáveis solidários. 
24.	Transcrevo excerto do Voto condutor do Acórdão 2457/2019-TCU-Primeira Câmara (relator Ministro Vital do Rêgo) sobre a matéria:
"16. Acerca da responsabilização solidária da pessoa jurídica com a pessoa física de seus sócios administradores, esta Corte já se posicionou por conferir o caráter convenial às avenças firmadas com farmácias e drogarias privadas pelo Programa Farmácia Popular do Brasil, o que corrobora o encaminhamento proposto, conforme trecho do voto que integrou o Acórdão 5259/2018-TCU-Primeira Câmara, a seguir transcrito:
'Com relação à matéria de fato, como bem ressaltou o MPTCU, a norma que instituiu o PFPB (art. 2º, inciso II, da Portaria 184/2011, sucedido pelo art. 2º, inciso II, Portaria 111/2016) atribuiu ao programa, expressamente, a natureza de convênio, por meio do qual é outorgado ao particular  (farmácia ou drogaria integrante da rede privada) a gestão de recursos públicos.
Assim, ao assumir voluntariamente o múnus público de gestão de recursos do PFPB, o particular se submete à obrigação de prestar contas, conforme disposto no artigo 70, parágrafo único, da Constituição, e, eventual responsabilização em caso mau uso dos recursos geridos, consoante dispõe o artigo 71, inciso II, da CF/1988.'"
25.	Nesse sentido, relacionam-se os seguintes enunciados coletados da Jurisprudência Sistematizada do TCU: 
Acórdão 4784/2014-TCU-Primeira Câmara (relator Ministro Benjamin Zymler) 
"No caso de firma individual ou empresário individual, os bens particulares respondem integral e solidariamente pelas dívidas decorrentes da atividade empresarial, já que o empresário individual atua em nome próprio. Nas empresas individuais, não se faz distinção entre o patrimônio da empresa e o da pessoa física do sócio único." 
Acórdão 3201/2018-TCU-Segunda Câmara (relator Ministro Aroldo Cedraz) 
"Não há necessidade de se promover a desconsideração da personalidade jurídica para a condenação de responsável empresário individual, uma vez que a empresa individual não tem personalidade diversa e separada do titular, constituindo-se como única pessoa com único patrimônio." 
Acórdão 1563/2012-TCU-Plenário (de minha relatoria) 
"Os empresários individuais respondem com seus bens particulares pelas dívidas decorrentes da atividade empresarial, integral e solidariamente, pois a empresa individual não tem personalidade diversa e separada de seu titular, constituindo uma única pessoa e um único patrimônio." 
IV
26.	De acordo com o Denasus, as irregularidades que ensejaram o débito em foco foram: 
	26.1. constatações 464603, 464600 e 464602: registro da dispensação de medicamentos e/ou correlatos sem notas fiscais comprovando a aquisição - débito de R$ 166.198,44 (peça 14, pp. 5/10) ;
	26.2. constatação 464604: registro da dispensação de medicamentos e/ou correlatos em nome de pessoas falecidas - débito de R$ 70,32 (peças 14, p. 10/11 e 17, p. 16) ;
	26.3. constatação 464605: falta de apresentação de cupons vinculados e suas respectivas receitas médicas - débito de R$ 1.249,97 (peças 14, p. 12 e 18, p. 15) .
27.	A Sra. Paula Jamila da Costa Nunes aduziu, em preliminar, a nulidade deste processo em função de a sua instauração ter sido efetuada em prazo superior aos 180 dias previstos para tal providência no art. 4º, § 1º, da Instrução Normativa TCU 71/2012, eis que o relatório de auditoria do Denasus foi lavrado em 8/2/2017 e esta TCE somente foi instaurada em 7/5/2018. 
28.	Não assiste razão à responsável. A jurisprudência desta Corte fixou-se no sentido de que a inobservância do prazo para instauração de tomada de contas especial não gera preclusão em benefício do responsável, tampouco afastamento ou cancelamento da dívida. O prazo destina-se à autoridade administrativa competente para abertura do processo, a fim de lhe afastar a possibilidade de responsabilização solidária pelo débito, caso deixe de proceder à instauração (Acórdãos 9.789, relator ministro Benjamin Zymler e Acórdão 690, relator ministro Bruno Dantas, ambos de 2017 e da Primeira Câmara) .
29.	A desconformidade do procedimento do concedente em face do regulamento não suprime o exercício da competência desta Corte para julgar o mérito das contas dos administradores e demais responsáveis por recursos federais, estabelecida no art. 71, inciso II, da Constituição Federal/1988.
30.	Quanto ao mérito, a Sra. Paula Jamila da Costa Nunes assevera que teria adquirido, de fato, as medicações e, por falta de orientação e informação, não guardou as correspondentes Notas Fiscais que as comprovariam.
31.	A irregularidade em foco consubstancia afronta aos arts. 23, §§ 2º e 3º, 39 e 40, inciso I, da Portaria GM/MS 971/2012:
"Art. 23. Para a comercialização e a dispensação dos medicamentos e/ou correlatos no âmbito do PFPB, as farmácias e drogarias devem obrigatoriamente observar as seguintes condições:
 (...) 
§ 2º Caberá às farmácias e drogarias manter por um prazo de 5 (cinco) anos para apresentação, sempre que necessário, as notas fiscais de aquisição dos medicamentos e/ou correlatos do PFPB junto aos fornecedores, com arquivamento de 2 (duas) cópias, uma em meio físico e outra em meio magnético e/ou arquivo digitalizado, no próprio estabelecimento. 
§ 3º No caso de não ser possível a guarda das cópias dos documentos de que tratam os §§ 1º e 2º em meio magnético e/ou arquivo digitalizado no próprio estabelecimento, as farmácias e drogarias poderão arquivá-las em meio físico na respectiva empresa que a ela presta serviços contábeis ou em outro estabelecimento de sua preferência.
 (...) 
Art. 39. O MS solicitará ao estabelecimento credenciado, sempre que necessário, a prestação de informações detalhadas sobre as suas operações, cópia das prescrições, laudos ou atestados médicos, das notas fiscais, dos cupons fiscais e vinculados, amostra de material publicitário e demais documentos comprobatórios das autorizações realizadas, as quais deverão ser encaminhadas no prazo máximo de 10 (dez) dias.
Art. 40. O descumprimento de qualquer das regras dispostas nesta Portaria e seus Anexos pelas farmácias e drogarias caracteriza prática de irregularidade no âmbito do PFPB, considerando-se irregulares as seguintes situações, entre outras:
I - comercializar e dispensar medicamentos e/ou correlatos fora da estrita observância das regras de execução do PFPB, dispostas nesta Portaria;"
32.	Especificamente sobre a dispensação de medicamentos e/ou correlatos sem notas fiscais comprovando a sua aquisição - irregularidade que representa 99,21% do débito apurado -, esta Corte possui entendimento de que a ocorrência, por afrontar os normativos acima dispostos, consubstancia dano ao erário. Precedentes: Acórdãos 4.476/2019 - Segunda Câmara (de minha relatoria) , 5.730/2020 - Segunda Câmara (relatora ministra Ana Arraes) , 6.115/2020 - Primeira Câmara (relator ministro Vital do Rego) e 6.167/2020 - Segunda Câmara (relator ministro Aroldo Cedraz) .
33.	O argumento apresentado pela Sra. Paula Jamila Costa Nunes - de que não teria mantido em boa guarda as notas fiscais - não lhe socorre, eis que a sua linha de defesa corrobora a irregularidade mais expressiva constatada pelo Denasus na fiscalização realizada.
34.	Ao assumir o compromisso de participar do PFPB, caberia à responsável ter ciência e dar cumprimento aos normativos cabíveis à espécie. Não pode meramente alegar o desconhecimento da norma para descumpri-la. 
35.	É de todo conhecido o brocardo jurídico Ignorantia Legis Neminem Excusat, o qual se fundamenta na necessária exclusão da possibilidade de que alguém, ao cometer certa infração, possa invocar em sua defesa o desconhecimento da existência da lei ou da norma que torna irregular a prática do ato cometido.
36.	Sobre o registro da dispensação de medicamentos e/ou correlatos em nome de pessoas falecidas e a falta de apresentação de cupons vinculados e suas respectivas receitas médicas, a responsável não se pronunciou. 
37.	Acerca da última falha retromencionada, o Denasus apontou as seguintes ocorrências: a) apresentação de cupom vinculado sem receita; b) CRM do cupom vinculado diferente daquele constante da receita; c) receita sem data, com data ilegível e com data de emissão posterior a data de venda; d) medicamento do cupom divergente da receita; e e) quantidade de medicamento da nota fiscal superior àquela prescrita. 
38.	Tais irregularidades contrariaram o disposto nos arts. 21, 23, 24 e 28, § 1º, da Portaria GM/MS 971/2012, vigente a¿ época das dispensações:
"Art. 21. O paciente, obrigatoriamente, deve assinar o cupom vinculado, sendo que uma via deve ser mantida pelo estabelecimento e a outra entregue ao paciente.
 (...) 
Art. 23. Para a comercialização e a dispensação dos medicamentos e/ou correlatos no âmbito do PFPB, as farmácias e drogarias devem obrigatoriamente observar as seguintes condições:
I - apresentação pelo paciente, de documento oficial com foto no qual conste o seu número de CPF, e sua fotografia; e
II - apresentação de prescrição médica, no caso de medicamentos, ou prescrição, laudo ou atestado médico, no caso de correlatos, com as seguintes informações:
a) número de inscrição do médico no CRM, assinatura e carimbo médico e endereço do estabelecimento de saúde;
b) data da expedição da prescrição médica; e 
c) nome e endereço residencial do paciente.
§ 1º As farmácias e drogarias deverão providenciar 2 (duas) cópias legíveis da prescrição, laudo ou atestado médico apresentado pelo paciente no ato da compra, arquivando-as uma em meio físico e outra em meio magnético e/ou arquivo digitalizado no próprio estabelecimento, e mantê-las por 5 (cinco) anos para apresentação sempre que for solicitado.
 (...) 
Art. 24. Para os medicamentos do PFPB, as prescrições terão validade de 120 (cento e vinte) dias a partir de sua emissão, exceto para os contraceptivos, cuja validade é de 12 (doze) meses. 
Parágrafo único. As vendas posteriores aos períodos fixados no caput deste artigo devem necessariamente ser realizadas mediante a apresentação de nova prescrição.
 (...) 
Art. 28. Fica dispensada a obrigatoriedade da presença física do paciente, titular da prescrição, laudo ou atestado médico, quando se enquadrar nas seguintes condições:
 (...) 
§ 1º A dispensação dos medicamentos e/ou correlatos, nos casos previstos nos incisos I e II do caput, somente será realizada mediante apresentação dos seguintes documentos:
I - do paciente, titular da receita, de documento oficial com foto, o qual conste o seu número de CPF, salvo menor de idade que permite a apresentação da certidão de nascimento; e
II - do representante legal, o qual assumirá, juntamente com o estabelecimento, as responsabilidades pela efetivação da transação: CPF e RG."
39.	De forma conclusiva, na condição de participante do PFPB - Aqui Tem Farmácia Popular Público, o responsável tem o ônus de demonstrar a boa e regular aplicação dos recursos federais recebidos, a teor das disposições do bloco normativo composto pelos arts. 70, parágrafo único, da Constituição Federal, 93 do Decreto-lei 200/1967 e 66 do Decreto 93.872/1986, por meio de documentação idônea, que demonstre, de forma efetiva, os gastos efetuados e o nexo de causalidade entre as despesas realizadas e a verba federal.
40.	Haja vista que nos presentes autos a Sra. Paula Jamila da Costa Nunes não se desincumbiu da tarefa acima mencionada, entendo, na linha do parecer da unidade especializada e da manifestação do Ministério Público junto ao TCU, que as suas contas devem ser julgadas irregulares, com base no art. 16, inciso III, alíneas b e c, da Lei 8.443/1992, imputando-se-lhe o débito apurado, na forma indicada.
41.	Cumpre, ademais, diante da gravidade dos fatos narrados e da reprovabilidade da conduta da responsável, impor-lhe a sanção pecuniária insculpida no art. 57 da Lei 8.443/1992.
42.	Cabe destacar, no que tange à prescrição da pretensão punitiva, que não há óbice ao sancionamento acima mencionado, eis que os fatos ensejadores do dano ocorreram entre os anos de 2014 e 2015 e o despacho ordinatório da citação é datado de 9/12/2019 (peça 28) , estando dentro, portanto, do prazo decenal de que tratou o Acórdão 1441/2016-TCU-Plenário (relator ministro Benjamin Zymler, redator ministro Walton Alencar Rodrigues) .   
43.	Cabível, em adição, excluir a empresa individual Paula Jamila da Costa Nunes da presente relação processual, pois, embora não tenha sido citada nestes autos, sua responsabilidade fora fixada pela entidade que instaurou esta Tomada de Contas Especial. 
44.	Oportuno, por fim, nos termos do § 7° do art. 209 do Regimento Interno/TCU, encaminhar cópia do Acórdão que sobrevier à Procuradoria da República no Estado do Rio Grande do Sul, para a adoção das medidas de sua alçada, bem como ao Fundo Nacional de Saúde, para ciência.  
	Ante o exposto, manifesto-me por que seja adotado o Acórdão que ora submeto a este Colegiado. 
T.C.U., Sala das Sessões, em 3 de novembro de 2020.
MARCOS BEMQUERER COSTA
Relator